【裁判字號】    90,上更(一),303
【裁判日期】    920729
【裁判案由】    塗銷地上權登記等
【裁判全文】
臺灣高等法院民事判決                            九十年度上更(一)字第三０三號
    上  訴  人
    即追加原告  乙○○
                甲○○
                丑○○○
                己○○
    右四人共同
    訴訟代理人  戴森雄律師
                戴嘉慧律師
    被  上訴人
    即追加被告  丙○○
                辛○○
                庚○○
                寅○○○
                丁○○
                戊○○
                癸○○
                壬○○
                子○○
                卯○○
                辰○○    原住台北市○○○路三一三巷六號七樓
                午○○
                巳○○
    右  一  人
    訴訟代理人  曹依立律師
右當事人間請求塗銷地上權登記等事件，上訴人對於中華民國八十八年五月二十六日
臺灣板橋地方法院八十六年度訴字第六五六號第一審判決提起上訴，經最高法院第一
次發回更審，上訴人為訴之追加，本院判決如左：
    主      文
原判決關於駁回上訴人後開第二項之訴部分，及該部分假執行之聲請，與關於上訴部
分訴訟費用之裁判廢棄。
右開廢棄部分，被上訴人丙○○、辛○○、庚○○、寅○○○、丁○○、戊○○、癸
○○、壬○○、子○○、卯○○、辰○○、午○○、巳○○應將坐落台北縣新莊市○
○段六七０地號土地上門牌號碼台北縣新莊市○○路一五二巷十六號如附圖所示斜線
部分扣除自斜線區域最南邊之直線（即由04至011所連成之直線）往北方平行移動０
．一０九公尺所構成之０．六九平方公尺之面積後之八二．四一平方公尺部分予以拆
除，並將該部分土地返還上訴人。
前項履行期間為二年。
其餘上訴駁回。
追加被告丙○○、辛○○、庚○○、寅○○○、丁○○、戊○○、癸○○、壬○○、
子○○、卯○○、辰○○、午○○、巳○○應將坐落台北縣新莊市○○段六七０地號
土地上所設定，設定權利範圍為二十四坪九三即八二．四一平方公尺，登記收件字號
為新莊字第八九七號、登記名義人為陳宗益之地上權登記辦理繼承登記後予以塗銷。
第一、二審及發回前第三審訴訟費用關於上訴部分由被上訴人連帶負擔，追加之訴訴
訟費用，由追加被告連帶負擔。
本判決第二項於上訴人以新台幣壹佰伍拾萬元或同面額之世華聯合商業銀行可轉讓定
期存單供擔保後，得假執行。
上訴人其餘假執行之聲請駁回。
    事實及理由
壹、程序方面：
一、被上訴人丙○○、辛○○、庚○○、寅○○○、丁○○、戊○○、癸○○、壬○
    ○、子○○、卯○○、辰○○、午○○十二人經合法通知，未於言詞辯論期日到
    場，核無民事訴訟法第三百八十六條各款所列情形，爰依上訴人之聲請，為一造
    辯論判決。
二、按在第二審為訴之變更或追加，非經他造同意，不得為之。但請求之基礎事實同
    一者，或不甚礙被告之防禦及訴訟之終結者，不在此限，民事訴訟法第四百四十
    六條第一項、第二百五十五條第一項第二款、第七款定有明文。本件上訴人請求
    塗銷地上權登記部分，原聲明請求被上訴人應塗銷陳宗益名義之地上權登記，嗣
    於本院追加如不得逕行請求塗銷地上權登記者，則請求渠等應辦理繼承登記後，
    將地上權登記予以塗銷，核為訴之追加，被上訴人巳○○同意追加，其餘被上訴
    人未到庭亦未表示意見，惟上訴人追加之訴之事實，核與原訴之基礎事實相同，
    且對被上訴人之防禦及訴訟之終結均無礙，自應予准許。
三、又請求塗銷被繼承人名義地上權登記之訴，依民事訴訟法第五十六條第一項規定
    ，對於繼承人間必須合一確定，其當事人始為適格。本件上訴人雖曾與被上訴人
    巳○○達成訴訟上之和解，被上訴人巳○○願於民國九十四年九月一日前自坐落
    台北縣新莊市○○段六七０地號土地（下稱系爭土地）上之門牌號碼台北縣新莊
    市○○路一五二巷十六號房屋（下稱系爭房屋）遷出，且於遷讓房地之同時拋棄
    及塗銷其上登記共有之地上權，並拋棄系爭房屋之共有權，惟就塗銷系爭土地上
    被繼承人陳宗益之地上權登記部分，因被上訴人巳○○與其餘被上訴人均為陳宗
    益之繼承人，應合一確定，故本件仍將被上訴人巳○○列為共同被告，亦先予敘
    明。
貳、實體方面：
一、上訴人起訴主張：系爭土地為伊四人共有，系爭土地上雖有被上訴人之被繼承人
    陳宗益所有之台北縣新莊市○○路一五二巷十六號房屋（整編前門牌為新莊路二
    五三號）坐落其上（占用八三‧一０平方公尺），並經地政機關在該土地登記簿
    上登載三十八年十一月十六日設定地上權登記（下稱系爭地上權）與陳宗益，權
    利範圍二十四坪九三（即八二．四一平方公尺），惟陳宗益早於三十五年十月一
    日前即已死亡，不可能於三十八年間取得地上權設定登記，且系爭土地之原所有
    權人周林雲英當時並未在他項權利登記聲請書上署名用印，該登記聲請書係偽造
    ，系爭地上權設定登記應屬無效，則被上訴人因繼承而公同共有之系爭房屋，占
    用伊共有之系爭土地，自屬無權占有。又同案被告石武雄、中灣金屬有限公司（
    下稱中灣公司，該二人部分之訴已與上訴人和解成立終結在案）現為系爭房屋之
    使用人，未經伊同意擅自使用系爭土地，亦構成無權占有，應自系爭房屋遷出。
    另被上訴人巳○○與石武雄無權占用系爭土地，依法應共同給付自起訴狀繕本送
    達日前五年相當於租金損害之不當得利計新台幣（下同）四十二萬四千九百六十
    元，爰依民法第七百六十七條之規定及不當得利之法則，求為命被上訴人塗銷系
    爭地上權登記、拆除系爭房屋並將土地返還上訴人，並命同案被告石武雄、中灣
    公司自系爭房屋遷出，暨被上訴人巳○○與石武雄給付伊四十二萬四千九百六十
    元及自起訴狀繕本送達翌日（八十六年五月八日）起加計法定遲延利息之判決。
二、被上訴人巳○○與石武雄、中灣公司則以：依台北縣新莊地政事務所函附之系爭
    土地他項權利登記聲請書資料顯示，系爭房屋在十三年五月十日即經陳宗益建造
    ，並於日據時期辦訖所有權保存登記，迨至三十八年十一月十六日再與系爭土地
    所有人周林雲英設定權利範圍二四．九三坪之地上權登記，伊並非無權占用系爭
    土地。上訴人提出陳宗益之子陳炳棋於三十五年十月一日填寫之
    及其
    訴人所云陳宗益已於三十五年十月間死亡或當時系爭土地所有人不同意為地上權
    總登記之處理要點」（下稱誤以死者名義申報登記要點）及前台灣省政府頒布之
    「台灣省各縣市單獨聲請地上權設定登記應行注意事項」（下稱單獨聲請地上權
    登記注意事項），伊亦可合法或申請更正登記為地上權人。且伊長期均以行使地
    上權之意思而占用系爭土地，系爭土地既已為地上權登記，亦無塗銷之必要等語
    ，資為抗辯。其餘被上訴人於歷審均未到場，亦未提出書狀作何聲明及陳述。
三、原審判命被上訴人應連帶將坐落系爭土地上之系爭房屋超過原判決附圖所示八二
    ．四一平方公尺即二四．九三坪部分拆除，並將坐落之系爭土地返還上訴人，石
    武雄與被上訴人巳○○應共同給付上訴人一萬五千一百八十元及自八十六年五月
    八日起至清償日止按年息百分之五計算之利息，駁回上訴人其餘之請求（即請求
    被上訴人塗銷八二．四一平方公尺之地上權登記、拆除該部分房屋並返還坐落基
    地；請求石武雄、中灣公司自系爭房屋遷出；請求被上訴人巳○○與石武雄給付
    四十萬九千七百八十元不當得利本息部分），上訴人就上開敗訴部分聲明不服，
    提起上訴，並於本院更(一)審中為訴之追加（即就塗銷地上權登記部分追加請求被
    上訴人辦理繼承登記後，塗銷地上權登記；不當得利部分原請求被上訴人巳○○
    、石武雄自起訴狀繕本送達之日前五年期間相當於租金之不當得利，因訴訟期間
    已逾五年，再於九十二年二月六日請求實際占有人即被上訴人巳○○與石武雄、
    中灣公司給付自民事準備書(五)狀繕本送達之日前五年相當於租金之不當得利四十
    六萬八千六百八十元及自該狀送達之日起算之法定利息，與自該狀繕本送達之日
    起按月給付上訴人七千八百十一元，見本院更(一)卷卷(二)第二二至二四頁），被上
    訴人巳○○與石武雄就上開命其給付不當得利敗訴部分提起附帶上訴，其餘被上
    訴人丙○○等十二人就其敗訴部分則未聲明不服。上訴人嗣於更(一)審中與被上訴
    人巳○○（地上權部分除外）、石武雄、中灣公司部分達成和解而終結，故本件
    僅餘上訴人請求被上訴人塗銷八二．四一平方公尺之地上權登記並拆除該部分房
    屋及返還坐落之系爭土地部分之訴。上訴人於本院上訴聲明：(一)原判決關於駁回
    上訴人後開第二、三項之訴部分及該部分假執行之聲請均廢棄。(二)右開廢棄部分
    ，被上訴人應將坐落系爭土地上所設定，設定權利範圍為二四．九三坪即八二．
    四一平方公尺，登記收件字號為新莊字第八九七號、登記名義人為陳宗益之地上
    權登記予以塗銷。(三)被上訴人應將坐落系爭土地上如本判決附圖（下稱附圖）所
    示斜線部分扣除自斜線區域最南邊之直線（即由04至011所連成之直線）往北方
    平行移動０．一０九公尺所構成之０．六九平方公尺之面積後之部分予以拆除，
    並將該部分土地返還上訴人。(四)願供現金或世華聯合商業銀行可轉讓定期存單為
    擔保，請准宣告假執行。另追加新訴聲明：(一)追加被告應將系爭土地上所設定，
    八九七號、登記名義人為陳宗益之地上權登記，辦理繼承登記後，予以塗銷。(二)
    願供現金或世華聯合商業銀行可轉讓定期存單為擔保，請准宣告假執行。被上訴
    人即被告巳○○答辯聲明：駁回上訴人之上訴及追加之訴。
四、本件經依民事訴訟法第四百六十三條準用同法第二百七十條之一第一項第三款規
    定，整理並協議簡化爭點及不爭執點後，上訴人及被上訴人巳○○同意僅就言詞
    辯論時所陳述之事實及主張之法律關係為論斷。查系爭土地係上訴人乙○○、甲
    ○○、丑○○○、己○○四人共有，其上於三十八年十一月十六日登載設定地上
    權登記與陳宗益，權利範圍二四．九三坪（約八二．四一平方公尺），被上訴人
    十三人為陳宗益之繼承人等事實，有陳宗益繼承系統表、土地登記簿謄本、
    登記申請書、建物登記謄本在卷可稽（見原審卷卷(一)第十至六二頁），堪信為真
    實。惟上訴人主張他項權利登記聲請書係偽造，系爭地上權設定登記無效，應予
    以塗銷；又既無地上權存在，被上訴人係無權占用系爭土地建築系爭房屋等情，
    則為被上訴人巳○○所否認，並以前開情詞置辯。是以本件應予審究之重點厥為
    ：(一)關於塗銷地上權部分，陳宗益名義之地上權登記是否有效存在？(二)關於拆屋
    還地部分，被上訴人是否無權占用系爭土地建築系爭房屋？茲分述於後：
  (一)關於塗銷地上權部分：
    １陳宗益早於三十五年十月一日前已死亡，不可能於三十八年間設定取得系爭地
      上權：
      (1)查陳宗益之子陳炳棋於三十五年十月一日填寫之
        「陳宗益（）」字樣，又以陳炳棋為戶長、於三十五年十月一日初次
        之
        籍登記申請書（見原審卷卷(一)第十六至十七頁）、
        謄本，見同前卷宗第四七至四八頁）可稽，依我國傳統習俗，視人之死亡為
        忌諱，倘陳宗益果非真實死亡，其子陳炳棋及其配偶林紅柑斷不會於上開書
        證上載明「陳宗益（）」字樣；且自上訴人提出其他三十五年十月一日以
        後之陳炳棋
        審卷卷(一)第五十至五六頁），足認上訴人主張被上訴人之被繼承人陳宗益已
        於三十五年十月一日前死亡，不可能於三十八年間與他人設定地上權，堪以
        採信。
      (2)被上訴人巳○○雖辯稱上訴人提出之陳炳棋
        灣人民當時被日軍派往南洋等外地作戰，嗣後始發覺仍生還之情形甚多；系
        爭戶籍謄本雖蓋有「民國參拾伍年拾月壹日初次
        五年十月一日係陳炳棋初次
        作成時間亦為三十五年十月一日，參以系爭
        」字樣，故謄本之作成時間應在四十一年間等語。然查，系爭
        方並無如同往後不同年度之
        ）有戶政機關所為換發
        依
        「
        籍謄本左上方亦載有「
        (一)第四七頁），內容上具有連續性；且上訴人所提出之陳炳棋
        書右下方所蓋之台北縣新莊市戶政事務所公印（見原審卷卷(一)第十六頁），
        與系爭
        見原審卷卷(一)第四八頁正面及反面），依肉眼觀之，明顯可知二者相符，足
        認上訴人所提出之陳炳棋
        二年即民國前三十三年出生（見原審卷卷(一)第十八頁），於二次世界大戰日
        軍將台灣人派往南洋等外地作戰時，已年屆六十歲左右，依一般經驗法則尚
        無被日軍派往南洋等外地作戰之可能。再查，系爭
        戶校(二)」字樣，依其文義難認係於四十一年間作成，而依一般戶政機關作業
        ，核發
        年度戶政機關校正章，是上開「４１北莊戶校(二)」字樣，當係核發系爭
        謄本後，戶政機關為戶口校正所蓋之章，而非得證明該
        年所核發，是被上訴人巳○○所辯，均不足採。
    ２系爭地上權設定資料內「他項權利登記聲請書」上「周林雲英」之署名，並非
      周林雲英親簽，而「林氏雲英」印文亦非周林雲英所有而為蓋用：
      (1)經查，台北縣新莊地政事務所於八十六年五月二十八日以八六北縣莊地一字
        第五九七八號函檢附系爭地上權設定資料，其中「他項權利登記聲請書」共
        有二頁（見原審卷卷(一)第一三九至一四０頁），綜觀其記載內容，第一頁所
        有權人一欄先誤寫為「周林雪英」，後即更正為「周林雲英」，但第二頁申
        請人中義務人則誤寫為「林周雲英」，依一般經驗法則，個人對於自己姓名
        誤寫機率十分渺小，且地上權設定影響不動產所有權人之權義匪淺，則所有
        權人周林雲英於書寫系爭聲請書時，為求謹慎，依理應會自動檢視有無誤寫
        之處，是系爭聲請書第二頁「林周雲英」誤寫處應能發覺，但實際上卻未發
        覺予以更正；況就系爭聲請書第一頁「周林雪英」誤寫處與第二頁「林氏雲
        英」誤寫處相較，誤寫程度較輕的前者既能發覺予以更正，而誤寫程度較重
        的後者卻未能發覺予以更正，更與一般經驗法則不符，故周林雲英本人究竟
        有無於系爭聲請書親簽姓名，殊值懷疑。
      (2)次查，周林雲英出生於民國前二十七年（即明治十八年）十一月十五日，有
        日據時代
        二八九、二九０頁），依日據時代的姓氏稱法，周林雲英結婚前原本姓名為
        「林氏雲英」，民國元年（即明治四十五年）四月二十日因婚姻入戶，冠上
        夫姓後姓名變更為「周林氏雲英」，嗣台灣光復後改依新的姓氏稱法，又變
        更為「周林雲英」，亦有上開日據時代
        各一份為證，是周林雲英自民國元年四月間結婚後，對外即應使用「周林氏
        雲英」或「周林雲英」之姓名，而不會使用「林氏雲英」之姓名。本件他項
        權利登記聲請書之作成日期為三十八年十一月十六日，距周林雲英結婚已隔
        三十八年之久，依一般經驗法則，周林雲英當不會於聲請書上蓋用「林氏雲
        英」之印文，故上開聲請書上「林氏雲英」之印文自非周林雲英本人所有而
        蓋用。
      (3)再查，上訴人雖在原審八十七年七月二十七日辯論意旨狀曾稱「『林氏雲英
        』印章，為日據時代所用，三十八年十一月台灣已光復逾四年不可能再蓋此
        印章於申請書上，．．．」等語（見原審卷卷(二)第九七頁正面），依其文義
        僅在陳明「林氏雲英」印章係於日據時代所用，不可能在系爭聲請書上使用
        ，尚非自認他項權利登記聲請書上之印文為周林雲英本人所有而蓋用。此觀
        諸上訴人早在原審八十六年十一月六日補充理由(二)狀稱：周林雲英於民國前
        二十三年時
        至死亡止絕無可能使用「林氏雲英」之名，更不可能於三十八年間與已死亡
        之陳宗益簽約使用「林氏雲英」之章，該「林氏雲英」之印章乃係偽造，與
        周林雲英之子迄今仍持有之方形章不符等語即明（見原審卷卷(一)第二八七頁
        反面），況上訴人嗣於本院前審八十八年十二月十四日辯論意旨狀補充稱：
        「該聲請書上所蓋周林雲英之印章，非周林雲英所有，．．．，該印章、印
        文顯屬偽造。被上訴人稱上訴人於八十七年七月二十七日辯論意旨狀自認『
        林氏雲英』印章為周林雲英日據時代所用云云，顯屬誤解，上訴人自始即主
        張該印章非周林雲英所有」等語（見本院上字卷第一八五至一八六頁），足
        認上訴人於原審未曾自認他項權利登記聲請書上「林氏雲英」之印文為周林
        雲英本人所有而蓋用。
      (4)又查他項權利登記聲請書第一頁所有權人一欄載為「周林雲英」，但第二頁
        申請人中義務人卻載為「林周雲英」，二者已有不符，且就第二頁申請人一
        欄，記載「義務人林周雲英」字樣，但同欄下方卻蓋用「林氏雲英」之印文
        ，二者亦有不符。再依台北縣新莊地政事務所於八十七年三月二十五日以八
        七北縣莊地一字第三一六九號函載明：該項地上權登記時，義務人（即周林
        雲英）並未檢附印鑑證明等語（見原審卷卷(一)第三七四頁反面），參之該聲
        請書第一頁上方，除「登記簿記載」一欄有核章外，其餘「收件」、「文件
        調查」、「印鑑調查」、「登記費調查」等欄均無核章，地政機關顯未詳細
        審查上開文件之真實性。被上訴人巳○○雖辯稱上開台北縣新莊地政事務所
        函稱本件經調原案是由建物所有權人會同土地所有權人辦理，且所檢附之系
        爭地上權設定資料，其中「建築改良物填報表」下方載有「收件新莊字第八
        九七號」，在審查意見欄中蓋有「對相符」、「陳丁楠印」之印文，是地政
        機關已詳細審查上開文件之真實性，系爭地上權確為真正等語。惟自「建築
        改良物填報表」（見原審卷卷(一)第一三七頁）觀之，在「土地所有權人姓名
        」一欄記載「周林雲英」，而「蓋章」一欄卻蓋上「林氏雲英」之印文，一
        眼即可得知二者不符，為顯然易見之錯誤，是其雖亦蓋有「對相符」、「陳
        丁楠印」之印文，惟台北縣新莊地政事務所是否有審查上開明顯錯誤，尚值
        懷疑；參諸陳宗益已於三十五年十月一日前死亡，不可能與周林雲英成立設
        定地上權之意思合致，而他項權利登記聲請書有如前所述諸多瑕疵，尚難認
        陳宗益與周林雲英有於三十八年十一月十六日設定系爭地上權之合意，並共
        同辦理地上權設定登記。
    ３陳宗益於日據時代所興建之房屋雖未滅失，因陳宗益與周林雲英於日據時代就
      系爭土地並未合意成立地上權，系爭地上權設定自非日據時代已存在地上權之
      延續：
      (1)依台北縣新莊地政事務所於八十六年五月二十八日以八六北縣莊地一字第五
        九七八號函所檢附系爭地上權設定資料可知，系爭房屋原為陳宗益於日據時
        代即民國十三年五月十日所建（見原審卷卷(一)第一三五頁），並於二十三年
        （即昭和九年）三月二十八日辦妥所有權保存登記完畢（見原審卷卷(一)第一
        四一至一四七頁）。上開日據時代所興建之房屋為建坪十八坪之土木瓦葺平
        家住宅，並呈階梯狀（見原審卷卷(一)第一四六頁），而現時之系爭房屋為磚
        造水泥，上半部及屋頂為鐵皮，有現場勘驗筆錄及照片為證（見本院更(一)卷
        卷(一)第一二四至一三二頁），系爭地上權設定面積為二四．九三坪，而日據
        時代登記坪數為十八坪，二者雖有不符，惟依一般經驗法則，倘兩造間存在
        地上權之法律關係，則地上權人於設定地上權後，並非必於地上權權利範圍
        全部興建建築物（或工作物），可能僅於權利範圍內部分面積興建建築物，
        又現時之系爭房屋為磚造水泥，並非日據時代土木瓦葺之階梯狀，惟隨時代
        進步與物質水平提昇，仍非不得於嗣後以原本土木瓦葺為基礎，而予以修繕
        擴建，故上訴人主張陳宗益於日據時代所興建之房屋早已滅失等情，固難採
        信。
      (2)惟查，系爭房屋原為陳宗益所有，有其向台灣台北地方法院所提之建物所有
        權保存登記申請書為證，自得認系爭房屋之所有權人為陳宗益。而上開建物
        所有權保存登記僅能證明房屋所有權之誰屬，並不表示房屋所有權人對基地
        當然有地上權存在；依房屋建造完成當時適用之日本民法第一百七十六條規
        定，地上權之設定僅因當事人間之意思表示，即生效力，惟同法第一百七十
        七條亦規定關於不動產物權之得喪變更，非依登記法所定而為登記，不得以
        之對抗第三人。本件陳宗益於昭和九年即民國二十三年為建物保存登記時，
        既未為地上權之登記，適足反證並無成立地上權之事實；再者被上訴人巳○
        ○辯稱陳宗益與周林雲英於日據時代就系爭土地業已合意成立地上權，系爭
        地上權設定係日據時代已存在地上權之延續等情，雖提出由被上訴人繳納之
        地價稅收據為證，但繳納地價稅與地上權設定係屬二事，二者並不相隨發生
        ；而被上訴人始終未能證明陳宗益於日據時代已與周林雲英合意成立地上權
        ，所辯系爭地上權登記為日據時代之地上權延續云云，亦非可取。
    ４因台灣光復初期
      權利者，亦所常見，故內政部於六十五年十一月二十六日以台內地字第七一二
      一七一號函訂頒誤以死者名義申報登記要點，並於七十八年一月五日再為修正
      發布（見原審卷卷(一)第三六五頁）。惟依該要點第一、二點規定，必以死者生
      前已合法享有權利者為要件，查被上訴人之被繼承人陳宗益並未合法取得地上
      權，前已述及，無上開誤以死者名義申報登記要點之適用，要無庸疑，被上訴
      人巳○○抗辯依該要點得申請更正登記為地上權人，亦非可採。
    ５被上訴人巳○○另辯稱依單獨聲請地上權登記注意事項規定，陳宗益得申請地
      上權登記云云，然查依該注意事項第一項規定，於辦理地上權設定登記，如建
      築基地使用人已向基地所有權人訂有口頭書面之合法租賃契約或地上權契約，
      而基地所有權人拒不履行共同申請者，使用人可陳明不能覓致義務人共同申請
      登記之理由，提繳鄉鎮區公所保證書及繳納租金等憑證，依照土地登記規則第
      十七條第二項規定，單獨聲請登記。是依該規定單獨聲請登記，須建物基地使
      用人與土地所有人間有成立地上權之口頭或書面合意，並提繳鄉鎮區公所保證
      書及繳納租金等憑證，證明有合意，始得為之。查依他項權利登記聲請書係以
      陳宗益與周林雲英為聲請人，並非以建築基地使用人陳宗益名義單獨申請；且
      被上訴人巳○○未能證明於三十八年十一月十六日登記當時有與上訴人之被繼
      承人周林雲英成立地上權之口頭或書面合意，並提繳有關憑證，核與上開規定
      亦不符，被上訴人巳○○所辯得依該規定聲請地上權登記云云，委無可採。
    ６依民法第七百七十二條準用同法第七百六十九條、七百七十條規定，因時效而
      取得地上權登記請求權者，不過有此請求權而已，在未依法登記為地上權人以
      前，仍不得據此對抗土地所有人。本件被上訴人未法聲請地政機關為時效取得
      地上權登記；且除被上訴人巳○○以外其餘被上訴人未居於系爭土地上，對本
      案漠不關心，難認有行使地上權之意思；而系爭地上權登記為被上訴人公同共
      有，被上訴人巳○○非單獨權利人，核與最高法院八十八年台上字第三００六
      號判決情形不同，是被上訴人巳○○抗辯已依時效取得地上權，依上開判決上
      訴人不得請求塗銷系爭地上權登記云云，要無可取。
    ７末按所有權人對於妨害其所有權者，得請求除去之，民法第七百六十七條中段
      定有明文。復按不動產權利之登記如有無效之原因，其登記名義人雖不能取得
      權利，惟此項登記仍不失為財產上之利益，登記名義人死亡後，自應由其繼承
      人繼承；且為維持登記之連續性，應認在其繼承人辦理繼承登記前，真正權利
      人尚不得逕行請求塗銷登記（最高法院八十七年度台上字第二六六七號判決參
      照）。本件陳宗益未與上訴人之繼承人周林雲英成立合法之地上權，並無誤以
      死者名義申報登記要點之適用，系爭地上權登記雖有無效之原因，然該地上權
      登記仍不失為財產上利益，對於系爭土地所有權之行使造成妨害，上訴人本於
      所有權，自得訴請陳宗益之繼承人即被上訴人辦理繼承登記後，塗銷該登記。
      故上訴人聲請逕為塗銷該地上權登記，尚非可採。其追加應由被上訴人辦理繼
      承登記後，塗銷系爭地上權登記，為有理由。
  (二)關於拆屋還地部分：
    １系爭地上權登記面積為二四．九三坪，約八二．四一平方公尺，惟系爭房屋實
      際面積超逾上開登記面積，經本院囑託地政機關測量後，如附圖所示斜線部分
      扣除自斜線區域最南邊之直線（即由04至011所連成之直線）往北方平行移動
      ０．一０九公尺所構成之０．六九平方公尺之面積後之部分，即為地上權登記
      面積八二．四一平方公尺，有附圖即台北縣新莊市地政事務所九十一年四月十
      五日北縣莊地登字第０九一０００六九０六號函所附之土地複丈成果圖可憑（
      見本院更(一)卷第一三五、一三六頁）。被上訴人之被繼承人陳宗益就系爭土地
      無合法有效之地上權存在，系爭房屋占用系爭土地，尚非有權占有；而被上訴
      人就其繼承共有之系爭房屋占用上訴人所有之土地，復未能證明有其他合法使
      用權源，自屬無權占有。上訴人請求被上訴人將系爭土地上關於地上權登記範
      圍面積之房屋部分拆除，並將坐落之系爭土地返還上訴人，自屬有理由。
    ２按判決所命之給付，其性質非長期間不能履行或經原告同意者，法院得於判決
      內定相當之履行期間。履行期間，自判決確定或宣告假執行之判決送達於被告
      時起算，民事訴訟法第三百九十六條第一、三項定有明文。本件系爭房屋實際
      為被上訴人巳○○擔任負責人之中灣公司作工廠使用，有勘驗筆錄可稽（見本
      院更(一)卷卷(一)第一二四至一三二頁），如命被上訴人拆除，渠等另行覓屋他遷
      不無困難，非長期間不能履行；且依上訴人與被上訴人巳○○及同案被告中灣
      公司、石武雄之和解內容，上訴人同意渠等於九十四年九月一日自系爭房屋遷
      出，且無論本件判決結果如何，在上開期限前均不拆除系爭房屋，有和解筆錄
      在卷可稽（見本院更(一)卷卷(二)第六０、六一頁），而上訴人訴請被上訴人拆屋
      還地之訴本質中含有遷讓之性質，本院斟酌各情，爰依上開規定，就拆屋還地
      部分定履行期間二年。
五、綜上所述，上訴人主張被上訴人之被繼承人陳宗益並未合法取得地上權，被上訴
    人繼承共有之系爭房屋無權占用系爭土地為可採，被上訴人巳○○抗辯陳宗益之
    地上權登記係屬合法，尚非可取。從而上訴人依民法第七百六十七條規定，請求
    被上訴人辦理繼承登記後，將系爭地上權登記予以塗銷，另將如附圖所示地上權
    登記面積範圍之房屋拆除，將坐落基地返還，自屬有據。而上開拆屋還地部分被
    上訴人巳○○非長期間不能履行，上訴人復同意至九十四年九月一日方拆除，本
    院酌定履行期間為二年。原審未察，就拆屋還地部分駁回上訴人之請求，自有未
    洽，上訴意旨指摘原判決此部分不當，求予廢棄改判，為有理由，爰由本院將原
    判決此部分予以廢棄，並改判如主文第二、三項所示。至原判決駁回上訴人直接
    訴請被上訴人塗銷地上權登記部分，理由雖有不同，但結論尚無二致。上訴意旨
    指摘原判決此部分不當，求予廢棄改判，為無理由，應予駁回。上訴人追加請求
    被上訴人辦理繼承登記後，塗銷系爭地上權登記，尚無不合，應予准許。又上訴
    人聲請供擔保假執行部分，就拆屋還地部分，尚無不合，爰酌定如主文第七項所
    示相當擔保金額予以宣告之。至塗銷地上權登記部分，性質上不適於假執行，上
    訴人聲請假執行，自不應准許，應予駁回。
六、本件事證明確，兩造其餘攻擊防禦方法，核與本件判決結果不生影響，爰不逐一
    論述，附予敘明。
七、據上論結，本件上訴為一部有理由，一部無理由，追加之訴為有理由，依民事訴
    訟法第四百五十條、第四百四十九條第二項、第七十九條但書、第七十八條、第
    八十五條第二項、第四百六十三條、第三百八十五條第一項前段、第三百九十條
    第二項、第三百九十六條第一項，判決如主文。
中      華      民      國    九十二    年      七      月    二十九    日
                               民事第十六庭
                                   審判長法  官  阮  富  枝
                                         法  官  吳  麗  惠
                                         法  官  林  麗  玲
右正本係照原本作成。
被上訴人如不服本判決，應於收受送達後二十日內向本院提出上訴書狀，其未表明上
訴理由者，應於提出上訴後二十日內向本院補提理由書狀（均須按他造當事人之人數
附繕本）上訴時應提出委任律師或具有律師資格之人之委任狀；委任有律師資格者，
另應附具律師及格證書及釋明委任人與受任人有民事訴訟法第四百六十六條之一第一
項但書或第二項（詳附註）所定關係之釋明文書影本。
中      華      民      國    九十二    年      七      月    三十一    日
                                         書記官  林  明  輝
附註：
民事訴訟法第四百六十六條之一（第一項、第二項）：
對於第二審判決上訴，上訴人應委任律師為訴訟代理人。但上訴人或其法定代理人具
有律師資格者，不在此限。
上訴人之配偶、三親等內之血親、二親等內之姻親，或上訴人為法人、中央或地方機
關時，其所屬專任人員具有律師資格並經法院認為適當者，亦得為第三審訴訟代理人
。


司法院資訊處製作；財團法人民間司法改革基金會備份。
